---
title: "Etnobotánica Cuantitativa en R - Pruebas no paramétricas -"
subtitle: "XII Congreso Colombiano de Botánica"
author:
  - name: "Bladimir Vera Marín"
    affiliation: "Universidad de Antioquia"
  - name: "Álex Espinosa Correa"
    affiliation: "Universidad de Antioquia"
# date: 2024-11-03
format: revealjs
---

## Configuración 

```{r}
#| label: configuracion
#| outpout: false
#| message: false
#| warning: false

if (!require("tidyverse")) install.packages("tidyverse")
if (!require("tidymodels")) install.packages("tidymodels")
if (!require("here")) install.packages("here")
if (!require("rstatix")) install.packages("rstatix")
if (!require("infer")) install.packages("infer")
if(!require("MVN")) install.packages("MVN")
if(!require("psych")) install.packages("psych")
if(!require("permute")) install.packages("permute")
if(!require("lattice")) install.packages("lattice")
if(!require("vegan")) install.packages("vegan")
if(!require("sp")) install.packages("sp")
if(!require("maps")) install.packages("maps")
if(!require("shapefiles")) install.packages("shapefiles")
if(!require("foreign")) install.packages("foreign")
if(!require("fossil")) install.packages("fossil")
```

## Introducción. 

Las pruebas no paramétricas (conocidas como pruebas de distribución libre), son aquellas que se basan en determinadas hipótesis y no en suposiciones estrictas sobre la distribución de los datos, esto hace que sean útiles cuando los datos no siguen una distribución normal o cuando las condiciones para las pruebas parámetricas no se cumplen (como varianzas homgéneas o datos medidos en escalas de intervalo o razón).

## Algunas pruebas 

-   **Prueba de Mann-Whitney U**: Se utiliza para comparar dos grupos independientes, similar a la prueba t de Student pero para datos no normales.

-   **Prueba de Wilcoxon**: Se usa para comparar dos muestras relacionadas o pareadas.

-   **Prueba de Kruskal-Wallis**: Es el equivalente no paramétrico del ANOVA, utilizado para comparar más de dos grupos independientes.

-   **Prueba de chi-cuadrado**: Se emplea para probar la asociación entre dos variables categóricas.

-   **Coeficiente de correlación de Spearman**: Mide la relación entre dos variables ordinales o no normalmente distribuidas.

::: {.callout-note appearance="simple"}
Estas pruebas son útiles en casos donde los datos presentan sesgos o cuando se trabaja con tamaños de muestra pequeños.
:::

## Naturaleza de los datos. 

Se tienen datos de tres tipos de suelo (TRAT) con las medidas de humedad relativa para cada uno de estos.

### Vamos a R...

```{r}
#| label: datos-noparametricos

no_parametricos <-
  readr::read_delim(
    here::here(
      "analisis-3",
      "datos",
      "datos_noparametricos.csv"
    ),
    delim = ",",
    col_names = TRUE
  )

 no_parametricos |>
  dplyr::glimpse()
 

#PROBAR NORMALIDAD Y HOMOGENEIDAD DE VARIANZAS

with(no_parametricos,tapply(HSUELO, TRAT,shapiro.test))
```

::: {.callout-note appearance="simple"}
No hay normalidad en los datos, porque p\<0.05
:::
