---
title: "Etnobotánica Cuantitativa en Normalidad"
subtitle: "XII Congreso Colombiano de Botánica"
author:
  - name: "Bladimir Vera Marín"
    affiliation: "Universidad de Antioquia"
  - name: "Álex Espinosa Correa"
    affiliation: "Universidad de Antioquia"
# date: 2024-11-03
format: revealjs
---

# Configuración

```{r}
#| label: configuracion
#| outpout: false
#| message: false
#| warning: false

if (!require("tidyverse")) install.packages("tidyverse")
if (!require("tidymodels")) install.packages("tidymodels")
if (!require("here")) install.packages("here")
if (!require("rstatix")) install.packages("rstatix")
if (!require("infer")) install.packages("infer")
if (!require("lattice")) install.packages("lattice")
if (!require("plyr")) install.packages("plyr")
if (!require("Rmisc")) install.packages("Rmisc")
if (!require("carData")) install.packages("carData")
```

```{r}
#| label: alfa
#| echo: false
#| outpout: false

valor_alfa <- 0.05
```

## Introducción

En muchas pruebas estadísticas, uno de los supuestos más comunes es que los datos deben estar distribuidos normalmente antes de realizar una prueba *t* de Student o una ANOVA.

Si los datos no siguen una distribución normal, no se pueden realizar los análisis mencionados y es necesario recurrir a pruebas no paramétricas, que no requieren que los datos estén distribuidos normalmente.

## Algunas pruebas

Pero, ¿cómo comprobar que los datos tienen una distribución normal? Para ello, se pueden realizar las siguientes pruebas:

-   Prueba de Kolmogórov-Smirnov

-   Prueba de Shapiro-Wilk

-   Prueba de Anderson-Darling

### Prueba de Shapiro-Wilk

La prueba de Shapiro-Wilk se utiliza cuando el tamaño de la muestra es menor de 50. Como alternativa, cuando los valores son mayores a 50, se usa la prueba de Kolmogorov-Smirnov-Lilliefors.

## A prácticar

Se quiere evaluar la normalidad de una base de datos que examina la relación entre dos tipos de enfermedades, el peso de la prepración de plantas utilizadas (mezcladas o no) y el peso de la posología.

## Trabajar en R

```{r}
##Se llaman los datos
#| label: datos-prueba-normalidad
#| output: false

datos_prueba_normalidad <-
  readr::read_delim(
    here::here(
      "analisis-2",
      "datos",
      "datos_prueba-normalidad-varianza.csv"
    ),
    delim = ";",
    col_names = TRUE
  )
```

```{r}
#| label: glimpse-datos-prueba-normalidad

datos_prueba_normalidad |>
  dplyr::glimpse()
```

```{r}
#| label: prueba-normalidad-shapiro

prueba_normalidad_shapiro <- 
  datos_prueba_normalidad |>
  rstatix::shapiro_test(
    Preparacion,
    Posologia
  )

prueba_normalidad_shapiro
```

## Nota

Si p \< r valor_alfa no hay normalidad.

Si p \> r valor_alfa hay normalidad.

## Conclusión

Dado que el p-valor para posología y preparación son menores a valor_alfa \<- 0.05, para un nivel de significancia de r, hay suficiente evidencia estadística en los datos para rechazar la hipótesis de que la variable de interés tenga una distribución normal con media y desviación típica iguales a las de la variable de interés. Por ende, no hay normalidad.
