---
title: "Chi - Cuadrado"
author: "Bladimir Vera Marín"
format: revealjs
editor: visual
---

## Introducción

La prueba de Chi-cuadrado es un procedimiento estadístico utilizado para determinar si existe una diferencia significativa entre los resultados esperados y los observados en una o más categorías.

Se trata de una prueba no paramétrica que es utilizada por los investigadores para **examinar las diferencias entre variables categóricas en la misma población**. También puede utilizarse para validar o proporcionar un contexto adicional para las frecuencias observadas.

### Por ende...

La idea básica de la prueba es que se comparan los valores de los datos reales con lo que se esperaría si la hipótesis nula (H~o~) fuera cierta.

De esta forma, se busca determinar si una diferencia entre los datos observados y los esperados se debe al azar, o si se debe a una relación entre las variables que se están estudiando.

## Que se tiene...

Los datos presentados son categóricos y muestran si algunas enfermedades utilizan una o varias plantas (mezcladas) para tratar la enferemedad.

## Ahora en R

"Llamamos" el archivo

```{r}
#| label: datos-prueba-chi-cuadrado
#| output: false

datos_prueba_chi_cuadrado <-
  readr::read_delim(
    here::here(
      "analisis-2",
      "datos",
      "datos_chi-cuadrado.csv"
    ),
    delim = ";",
    col_names = TRUE
  )
```

## Ahora...

```{r}
#| label: glimpse-datos-prueba-chi_cuadrado

datos_prueba_chi_cuadrado |>
  dplyr::glimpse()
```

Tener presente las siguientes hipótesis:

::: {.callout-note title="Hipótesis" appearance="simple"}
H~o~: No hay relación entre la enfermedad y la preparación .

H~1~: Existe una relación entre la enfermedad y la preparación.
:::

## Se hace la prueba

```{r}
prueba_chi_cuadrado <-
  datos_prueba_chi_cuadrado |>
  infer::chisq_test(
    Enfermedad ~ Preparacion
  )

prueba_chi_cuadrado

```

-   Si *p* \< r se rechaza H~0~.

-   Si *p* \> r No se rechaza H~0~.

## Conclusión

Como el valor fue *p*-valor \< r, esto quiere decir **que existen una relación entre la enfermedad y la preparación de las plantas** en la población estudio.
