---
title: "Prueba t de Student"
author: "Bladimir Vera Marín"
format:
  html:
    embed-resources: true
---

## Introducción.

La prueba *t* de Student es una herramienta estadística utilizada para determinar si hay una diferencia significativa entre las medias de dos grupos de datos y si son significativamente diferentes entre sí.

La prueba se utiliza en muchos campos, como la investigación médica, la psicología, la economía y la educación.

### Algunos usos.

-   **Comparar dos grupos:** La prueba se utiliza para comparar dos grupos de datos, por ejemplo, para comparar la media de los resultados de una prueba entre dos grupos poblacionales.

-   **Evaluación de la eficacia de un tratamiento:** La prueba *t* se puede utilizar para evaluar si un tratamiento o intervención tiene un efecto significativo en una variable de interés en comparación con un grupo de control que no recibió el tratamiento.

## 

-   **Análisis de experimentos**: La prueba se usa a menudo en experimentos científicos para comparar los resultados de un grupo de tratamiento con un grupo de control.

-   **Estudio de diferencias de género**: La prueba *t* también se utiliza a menudo en estudios de género para comparar las diferencias en las medias entre hombres y mujeres en una variable de interés en un grupo poblacional.

-   **Análisis de datos de encuestas**: Se puede usar para el análisis de datos de encuestas y comparar las medias de dos grupos de datos, por ejemplo, para comparar la media de usos de plantas entre hombres y mujeres.

## Ahora, vamos a prácticar

Tenemos datos sobre el peso de plantas en la preparación de remedios y la cantidad de medicamento (posología) que se debe de suministrar para el tratamiento de alguna enfermedad relacionada con alguno de los sistemas.

"Llamamos" los datos...

```{r}
#| label: datos-prueba-t-student
#| output: false

datos_prueba_t_student <-
  readr::read_delim(
    here::here(
      "analisis-2",
      "datos",
      "datos_t-test.csv"
    ),
    delim = ";",
    col_names = TRUE
  )

#| label: glimpse-datos-prueba-t-student

datos_prueba_t_student |>
  dplyr::glimpse()
```

### Tener en cuenta...

::: {.callout-note title="Criterio de decisión" appearance="simple"}
Si *p* \< *r* se rechaza H~0~.

Si *p* \> *r* No se rechaza H~0~.

Hay relación entre el peso de plantas en la preparación de remedios y la enfermedad que se quiere tratar
:::

### Realizamos la prueba

```{r}
#| label: prueba-t-student

prueba_t_student <- 
  datos_prueba_t_student |>
  infer::t_test(
    formula = Preparacion ~ Enfermedad,
    order = c("DDS", "SNC"),
    alternative = "two-sided",
    conf_level = 0.95
  )

prueba_t_student
```

## Conclusión 

Como *p*-valor \> r, no se rechaza H~0~.
